【裁判字號】    94,上更(一),52
【裁判日期】    950208
【裁判案由】    違反商業會計法等
【裁判全文】
臺灣高等法院刑事判決              94年度上更(一)字第52號
    上  訴  人
    即  被  告  丙○○
                乙○○
                甲○○
    共      同
    選任辯護人  黃德賢律師
                徐國楨律師
上列上訴人因違反商業會計法等案件，不服臺灣新竹地方法院86
年度訴字第772號，中華民國88年9月22日第一審判決（起訴案號
：臺灣新竹地方法院檢察署86年度偵字第3604號）提起上訴，經
判決後，由最高法院第一次發回更審，本院判決如下：
    主      文
原判決撤銷。
丙○○、甲○○商業負責人共同連續以明知為不實之事實而記入
帳冊，各處有期徒刑陸月，如易科罰金均以佰元折算壹日。
乙○○經辦會計之人員，共同連續以明知為不實之事項而記入帳
冊，處有期徒刑伍月，如易科罰金以佰元折算壹日。
    事      實
一、丙○○、甲○○分別係設於新竹縣竹北市○○路145號美磊
    科技股份有限公司（以下簡稱美磊公司）董事長、總經理均
    為商業負責人。乙○○為美磊公司經辦會計之人員。於任職
    期間，竟共同基於明知為不實之事項，而記入帳冊之概括犯
    意，於公司84年度帳冊填報應支付員工薪資新台幣（下同）
    00000000元（起訴書誤植為00000000元），扣除84年公司實
    際支領薪資00000000元（起訴書誤植為00000000元）溢報
    00000000元；又於帳上虛列（溢報）加班費00000000元，足
    生損害於美磊公司會計帳冊之正確性。
二、案經美磊公司訴由台灣新竹地方法院檢察署檢察官偵查起訴。
    理      由
一、訊據上訴人即被告三人均直承不諱，共同被告間供述情節相
    符並有美磊公司會計師查核報告書、分別供美磊公司監察人
    審閱與供申報營利事業所得稅之資產負債表及財政部台灣省
    北區國稅局84年度營利事業所得稅結算稅額繳款書，及84年
    度營利事業所得稅自動補報稅額繳款書等影本在卷足稽，被
    告等犯行足以認定。
二、核被告所為於會計帳冊上填製不實事項之行為係犯商業會計
    法第71條第1款之罪，又被告三人間有犯意之連絡及行為之
    分擔，均應論以共同正犯。被告於84年間遂月所犯多次以明
    知不實之事項而記入帳冊之犯行（相關帳冊雖因時間久遠，
    且逾保存期限，但衡諸一般常情，薪資及加班帳冊應係逐月
    為之），均時間緊接，罪名與構成要件相同，顯均係基於概
    括犯意而為之，應依連續犯之規定，論以一罪，並依法加重
    其刑。又商業會計法第71條第1款以明知為不實之事項，而
    記入帳冊之罪，原即含有業務上登載不實之本質，自不再論
    以業務登載不實文書罪，併此敘明。
三、原審以被告罪證明確依法論科，原非無見，惟查：(一)被告
    三人所為虛列薪資、加班費並不成立侵占罪（理由詳后），
    原審併論以侵占罪自有未洽。(二)依商業會計法第71條第1
    款係以明知為不實之事項，而填製會計憑證或記入帳冊，為
    其構成要件。而所謂「會計憑證」係規定同法第二章第14條
    指會計事項之發生均應取或給與足以證明之會計憑證而言。
    且與同法第三章所規定會計帳簿（冊），兩者概念上並不相
    同。本件被告三人係共同連續以明知為不實之事項，記入薪
    資帳冊及加班費帳冊並非填製會計憑證，原審認被告三人係
    製作不實會計憑證，顯有誤認。(三)原審未及論述刑法第41
    條第1項之新舊法比較適用，自非妥適。被告上訴意旨，否
    認有侵占犯行，指摘原判決此部分不當，核有理由，且原判
    決亦有上開可議之處，應將原判決撤銷改判，爰審酌被告等
    身為公司之負責人及經辦會計，為圖公司股東之厚利而虛列
    支出，逃漏稅捐，並審酌被告等於犯案之初即坦承其犯行，
    偵審中自白犯罪細節以及其等之素行、智識程度、手段、危
    害之程度及犯罪後之態度等一切情狀，分別就被告丙○○、
    甲○○各處有期徒刑六月，乙○○處有期徒刑五月；被告行
    為後刑法第41條已於90年1月12日修正公布生效，將原定須
    犯最重本刑為三年以下有期徒刑以下之刑之罪，而受六月以
    下有期徒刑或拘役之宣告，始得易科罰金之規定，修正為犯
    最重本刑為五年以下有期徒刑以下之刑之罪，而受六月以下
    有期徒刑或拘役之宣告者，均得易科罰金，故新舊法比較結
    果，應以新法較有利於被告，爰依刑法第2條第1項前段之規
    定，適用裁判時即修正後之規定，併諭知如易科罰金之折算
    標準。
四、公訴意旨以被告三人不思戳力盡忠，為公司謀福利，竟共同
    意圖為自己不法之所有，基於概括犯意，連續於民國84年間
    ，明知美磊公司該年度支付員工薪資僅00000000元（實應為
    00000000元）及現金支付員工加班費00000000元。合計超列
    00000000元（應為00000000元）予以挪用侵占入己，去向不
    明，被告三人並將此不實之科目及薪資總額，填製不實會計
    憑證。又於85年1月間列帳支付現金股利1572萬元，然實際
    發放金額僅00000000元，差額之0000000元亦遭侵占入己，
    因認被告三人另涉刑法第336條第2項之業務侵占罪及商業會
    計法第71條第1款之製作不實會計憑證罪等情，經查：公訴
    人認被告等涉有業務侵占及製作不實會計憑證罪嫌無非以(1)
    右揭事實業據告訴代理人鄒寶蓮指述綦詳，又被告帳列支付
    員工薪資達000000 00元，然銀行存款明細分類帳僅有00000
    000元，且經告訴人自行統計，該年度薪資金額加總僅00000
    000元，有告訴人公司84年1至12月銀行薪資轉帳明細表及第
    一商業銀行存款明細分類帳、84年度財務報表特殊目的會計
    師查核報告書附卷可稽。參以告訴人公司所提83年至85年度
    該公司薪資發放情形，83年薪資費用為000000 00元，85年
    度薪資費用00000000元，有比較表一紙在卷可參，此與被告
    帳列之84年薪資9000多萬元相去甚遠，益徵被告有虛列報帳
    之情形。又被告發放股利2.5元乙節，經傳訊告訴人公司股
    東張彥文、鍾文政、呂光薰、羅美峰、朱安正等人，其中鍾
    文政、張彥文有領2.5之股利，呂光薰則未領，足見股東間
    並非悉數發放，又告訴人公司84年股利提存金額僅00000000
    元，有分類帳一紙在卷可稽，是此部分犯行亦足認定云云為
    其論據，但查：
(一)犯罪事實須依證據認定之無證據不得推定其犯罪事實，刑事
    訴訟法第154條著有明文。茲所謂認定犯罪事實所憑之證據
    固不以直接證據為限，間接證據亦應包含在內，惟採用間接
    證據時必其所成立之證據在直接關係上，雖僅足以證明他項
    事實，而由此他項事實，本於推理之作用，足以證明待證事
    實者必為合法，若憑空推想，並非間接證據，本件公訴人認
    被告涉有業務侵占罪嫌及製作不實會計憑證罪嫌，無非以被
    告於帳上虛列薪資費用000000 00元為據，但查此項列帳之
    事實，亦僅能證明被告等有虛列（溢報）薪資費用之事實，
    仍不能據此推定被告等即有侵占4000多萬之事實，就告訴人
    所提出銀行存款明細分類帳上並無法明確指出何筆出帳為被
    告所提領侵吞，則被告所填製之會計帳雖有填製0000 0000
    元之事實，但不能據此推定被告等侵占4000多萬元之犯罪事
    實，蓋所列9000多萬中固有部分為虛列（溢報），惟此項溢
    報部分並非不能作為公司他項之使用或分配予各股東，既有
    此可能，則不能據此為不利被告事實之認定。
(二)依商業會計法第71條第1款係以明知為不實之事項，而填製
    會計憑證或記入帳冊，為其構成要件。而所謂「會計憑證」
    係規定同法第二章第14條指會計事項之發生均應取或給與足
    以證明之會計憑證而言。且與同法第三章所規定會計帳簿（
    冊），兩者概念上並不相同。本件被告三人係虛列（溢報）
    薪資費用及加班費用於薪資帳冊及加班費帳冊，並非填製會
    計憑證，則被告三人之犯行應不成立以明知為不實之事項，
    而填製會計憑證罪。
(三)訊據被告等固直承有首揭虛列（溢報）支付員工薪資及虛列
    （溢報）加班費1400多萬之事實，惟辯稱被告等為節省公司
    稅賦，依告訴人公司決議虛列薪資項目云云，查美磊公司於
    84年度終結後由乙○○撰造該公司84年合法之帳表，備供會
    計師查核簽證，即俗稱外帳。另由董監事決定，另行設置一
    套帳外會計記錄（俗稱內帳），俾以外帳隱匿收入，虛張支
    出，所產生之收益，作為發放股利及董監事酬勞之財源，該
    一部分收支款項，皆登載於內帳，美磊公司84年度內帳以外
    之收支款項皆登錄於外帳，年度終了根據外帳編制一套報表
    ，送請會計師查核簽證，申報營利事業所得稅，足認內外兩
    套帳冊設置目的不同，記載內容各異，所編報表亦互不相干
    ，則被告三人等究有無侵占公司款項，自應以內帳所載為憑
    ，外帳則視被告是否涉有違反商業會計法及逃漏稅捐之證據
    ，此有經上訴審函鑑定人周超一會計師所製作查核意見書補
    充說明在卷可參。被告三人等所辯美磊公司設有內、外帳一
    節應可採信。
(四)本件經上訴審函請鑑定人會計師周超一就公司所聘會計師許
    伯彥對公司84年度財務報表查核報告書內容予以鑑定，其結
    果略以依被告乙○○所製美磊公司84年度盈虧實況報告涵括
    84年度形式合法之帳內表件及帳外違章之會計紀錄（俗稱前
    者為外帳，後者為內帳），而原報告書所附各表均由原任董
    事長及總經理會同蓋章，鑑定人認具有認證表內文字及金額
    之效力，原報告書（表一）所列84年及83年12月31日資產、
    負債及股東權益金額核與各該年度營利事業所得稅結算申報
    書內資產負債表及會計師查核簽證報告書相符，至於表三編
    製現金流量表，應行調整項彙總表及表二現金流量表之編製
    方式亦屬正確。且原報告書表四所列帳外會計紀錄支付款項
    3120萬元，其中主要為支付股東股利及董監事總經理酬勞29
    82萬元，該項支出，既經分別編列受領人姓名、計算標準、
    支付方式及金額，且均具公司股東身分，則上列支付金額應
    屬可信，原報告書表四另列有帳外收益1923萬元，及收回帳
    內溢報之費用支出5619萬元，兩共7542萬元，均能詳列項目
    、內容及金額應屬可信，本案關鍵資料為表四帳外會計紀錄
    （即內帳）歸併帳內本期損益科目彙總表（該表為內外帳合
    併紀錄）該表共列外銷四佣收入及虛報費用支出合計7542萬
    元，而同表10─13分錄則將上列違章收益用以支付股東紅利
    及董監酬勞等不當支出合計3120萬元以上收支相抵，剩餘款
    項4422萬元，則報之於部分資產科目。」等語，則被告等於
    內帳所載明確，並無不明項目記載足認被告等有據以侵占之
    款項，被告等所辯，自可信為真實，至外帳所列溢報薪資費
    用及加班費等僅屬商業會計法之違背，尚難據以推定被告等
    有侵占之行為，至被告85年1月間列帳股利提存有1965萬元
    其中00000000元發放予其他股東，既有列帳，自屬真實，至
    0000000元係由告訴人公司代理人鄒寶蓮、朱安正夫婦所領
    取亦有轉帳傳票在卷足稽，自非由被告等所侵占。
綜上各節所述，被告等不成立製作不實會計憑證罪，亦尚乏積極
證據足資證明被告等有告訴人所指之侵占行為，此外查無積極證
據足以證明被告犯罪，原審不察，遽依公訴意旨論被告等犯有業
務侵占罪及製作不實會計憑證罪，自有未當，惟公訴人認被告業
務侵占罪與違反商業法部分有牽連關係為裁判上一罪，爰不另為
無罪諭知，併此敘明。
據上論斷，應依刑事訴訟法第369條第1項前段、第364條、第299
條第1項前段、商業會計法第71條第1款、刑法第11條、第28條、
第56條、第41條、第2條第1項前段，罰金罰鍰提高標準條例第2
條，判決如主文。
本案經檢察官沈世箴到庭執行職務。
中    華    民    國    95    年    2     月    8     日
                        臺灣高等法院刑事第十六庭
                            審判長法  官  葉騰瑞
                                  法  官  謝靜恒
                                  法  官  莊明彰
以上正本證明與原本無異。
如不服本判決，應於收受送達後十日內向本院提出上訴書狀，其
未敘述上訴之理由者並得於提起上訴後十日內向本院補提理由書
（均須按他造當事人之人數附繕本）。
                                  書記官  周素秋
中    華    民    國    95    年    2     月    8     日
附錄：本案論罪科刑法條全文
商業會計法第71條第1款
商業負責人、主辦及經辦會計人員或依法受託代他人處理會計事
務之人員有左列情事之一者，處五年以下有期徒刑、拘役或科或
併科新台幣15000 元以下罰金：
一  以明知為不實之事項，而填製會計憑證或記入帳冊者。


司法院資訊處製作；財團法人民間司法改革基金會備份。
